【裁判字號】    95,保險,27
【裁判日期】    950630
【裁判案由】    給付保險金
【裁判全文】
臺灣臺北地方法院民事判決               95年度保險字第27號
原      告  甲○○
訴訟代理人  黃福雄律師
            李傑儀律師
            周欣宜律師
被      告  瑞士商環球瑞泰人壽保縣股份有限公司臺灣分公司
法定代理人  乙○○
訴訟代理人  丙○○
上列當事人間請求給付保險金等事件，本院於民國95年6月20日
言詞辯論終結，判決如下：
    主      文
原告之訴及假執行之聲請均駁回。
訴訟費用由原告負擔。
    事實及理由
一、按當事人得以合意定第一審管轄法院。但以關於由一定法律
    關係而生之訴訟為限。前項合意，應以文書證之，民事訴訟
    法第24條定有明文。查依兩造所簽訂之個人傷害保險附約第
    28條已約定：「本附約涉訟時，約定以要保人住所所在地地
    方法院為管轄法院」等詞，而要保人即王祺斌生前住所位於
    臺北市文山區，故本院自有管轄權，核先敘明。
二、原告聲明：被告應給付原告新臺幣（下同）2,000,000元，
    及自起訴狀繕本送達被告之翌日起至清償之日止按年息10%
    計算之利息；願供擔保，請准宣告假執行。並陳述：
    （一）原告之子即要保人暨被保險人王祺斌（下稱被保險人
          王祺斌）於民國91年12月19日起向被告投保人壽保險
          ，包含個人傷害保險附約，約定原告為該保險之受益
          人，保險期間為12年，壽險保險金額為1,000,000元
          ，而該傷害險之保險金額則為2,000,000元。詎料被
          保險人王祺斌於94年10月10日因意外自高處墜落導致
          顱內及胸腔出血而死亡，原告因此依照前開保險契約
          向被告請求給付壽險及傷害險之保險金，惟原告提出
          請求後，被告竟以被保險人王祺斌之死因係屬其所承
          保之傷害險除外責任為由，僅給付1,000,000元之壽
          險保險金，而拒不給付該筆傷害保險金2,000,000元
          。
    （二）系爭傷害保險附約第16條除外責任條款，對於事故之
          發生原因及結果係採直接因果關係，是以，所謂之故
          意或犯罪行為，須為直接導致被保險人死亡、殘廢或
          傷害不可或缺之因素。另依保險法第54條第2款，前
          述條款之原因關係應解釋採直接因果關係至為灼然。
          依被保險人王祺斌之相驗證明書所載，直接引起被保
          險人死亡之原因為胸腔及顱內出血，而導致死亡之先
          行原因係高處墬落，故導致保險事故直接發生之原因
          係墬樓。又警詢筆錄及檢察署函文之記載，亦肯認被
          保險人係失手墬樓，非故意墬樓，該事件為偶發性係
          屬意外。再者於未由刑事法院經實質審理認定係屬犯
          罪行為前，不得逕行推斷被保險人王祺斌係直接因自
          己之犯罪行為導致死亡。是以，被告僅以警詢筆錄及
          檢察署之函文臆測之詞，稱被保險人構成故意及犯罪
          行為，係為推卸責任。
    （三）依傷害保險附約第23條第2項之約定，被告公司應於
          收齊申領保險金所需文件後15日內給付之。逾期時應
          按年利一成加計利息給付。被告收齊原告繳交請領保
          險金文件，已逾前開給付期間，原告依前開約定，請
          求被告給付自起訴狀繕本送達被告之翌日起至清償之
          日止按年息10%計算之遲延利息。
三、被告聲明：原告之訴駁回；如受不利益判決，被告願供擔保
    ，請准免為假執行。並陳述：
    （一）依臺灣臺北地方法院檢察署北檢大宙94相758字第693
          59號函說明，被保險人王祺斌係因為頭戴絲襪，侵入
          臺北市○○○路某大樓8樓，因垂吊失手墬落，研係
          行竊未遂。被保險人之行為已符合加重竊盜未遂犯之
          構成要件，具違法性、有責性，僅因為被保險人死亡
          依法不予追訴，故保險事故之發生係因為被保險人王
          祺斌「犯罪行為所致。又被保險人王祺斌係深夜攀爬
          大樓，主觀上對該行為有可能摔落致死應有預見，進
          而攀爬致生墜樓死亡之結果，顯有間接故意。
    （二）依雙方簽具之傷害保險附約保單條款第16條第2、3款
          規定，因要保人、被保險人之故意行為或因被保險人
          犯罪行為直接導致死亡、殘障或傷害時，保險人不負
          給付保險金之責任，另保險法第133條亦有規定，故
          被告公司並無給付保險金之義務。
四、兩造不爭執之事項：
    （一）被保險人王祺斌自91年12月19日起向被告投保人壽保
          險，包含個人傷害保險附約，並約定原告為受益人，
          保險期間為12年，保額壽險為1,000,000元、傷害險
          為2,000,000元。
    （二）被保險人王祺斌於94年10月10日死亡。
五、得心證之理由：
    原告主張被保險人王祺斌向被告投保人壽險附加傷害險，並
    以原告為受益人，被保險人王祺斌於94年10月10日死亡等事
    實，業據提出保單、臺灣臺北地方法院檢察署檢察官相驗屍
    體證明書等為證（見本院卷第9頁、第10頁），復為被告所
    不爭執，堪信為真正。惟原告主張被告應給付傷害保險金，
    則為被告所否認，並以前揭情詞置辯。是本件本院應審究核
    為：被保險人王祺斌之死亡是否構成保險契約第16條第2款
    及第3款故意及犯罪行為之除外條款規定？經查：
    （一）本院觀之臺灣臺北地方法院檢察署檢察官相驗屍體證
          明書記載被保險人王祺斌係於94年10月10日22時20分
          許死亡，而其死亡之地點為臺北市○○○路○段106號
          之前，直接引起死亡之原因為顱內及胸腔出血，先行
          原因為高處墜落。又被保險人死亡之經過，據楊儀芳
          即被保險人王祺斌自高處墜落死亡當時報警之人於警
          方詢問時陳述伊於臺北市○○○路○段104號內工作，
          忽然聽到「蹦」一聲，之後外面就有很多人，就有人
          叫要報警，於是伊便打店內之電話報警等語（見臺灣
          臺北地方法院檢察署檢察官94年相字第758號卷宗第9
          頁），兩造對於被保險人王祺斌係自高處墜落死亡，
          亦不爭執，堪認為真正。
    （二）又被保險人王祺斌死亡時手戴棉織手套，警員在其褲
          袋內發現有瑞士刀1支，而在被保險人王祺斌陳屍地
          點旁，亦發現有紅色美工刀、手電筒各1支，另在被
          保險人王祺斌墜落之大樓即臺北市○○○路○段106號
          8樓窗台復發現有童軍繩1條，此有臺北市政府警察局
          大安分局現場證物清單在卷可稽（見上開相驗卷宗第
          7頁）。而臺北市○○○路○段106號8樓之房屋所有人
          吳靄書陳稱伊與警方到達該處查看後發現第二道門之
          門鎖遭破壞並有門框遭撬壞之痕跡，且靠新生南路口
          之窗戶被打開，窗戶旁之玻璃被敲破一角，原本置於
          屋內之電線懸掛於屋外，另在廁所浴缸內發現一袋土
          色紙袋，內裝有1支榔頭，在被敲破之玻璃上有一白
          色棉繩，紙袋及棉繩均非其所有等語（見上開相驗卷
          宗第13頁）；何彥芬即於臺北市○○○路○段106號7
          樓工作之人亦陳述伊公司內的冷氣封口遭破壞，公司
          內防潮櫃遭破壞，櫃內數位相機機背遭拿出由伊公司
          的窗戶吊到4樓窗外，大門大鎖遭反鎖等詞（見前開
          相驗卷宗第11頁）。
    （三）綜合上開說明可知，被保險人王祺斌自該新生南路10
          6號大樓墜落，既為兩造所不爭執，被保險人王祺斌
          墜落之原因為何，固因其死亡而無從自其本人親自之
          陳述得知，然而，以被保險人王祺斌手戴手套及106
          號8樓房屋窗口懸掛棉繩可知，被保險人王祺斌於墜
          落前應係以手攀抓自8樓房屋之窗口懸掛而下之棉繩
          。又因無法進入自己住處例如忘記攜帶鑰匙而攀爬大
          樓之新聞雖偶有所聞，惟被保險人王祺斌並非居住於
          該新生南路106號墜落處之大樓內，則被保險人王祺
          斌以棉繩攀爬非其住處之大樓，其行止已與常情有違
          。本院觀之被保險人王祺斌攀抓之棉繩係自系爭8樓
          房屋窗口開始懸掛，而該106號大樓僅系爭8樓房屋大
          門及系爭7樓房屋之冷氣封口遭破壞，包含系爭7樓房
          屋在內其餘樓層房屋之大門並未遭破壞，該8樓房屋
          所有人吳靄書亦陳述該房屋無人居住，現待租中一詞
          （見上開相驗卷宗第13頁），足見被保險人王祺斌於
          墜落前應係由現無人居住之系爭8樓房屋大門進入系
          爭8樓房屋後，始得攀抓懸掛於窗口外之棉繩。又系
          爭7樓房屋大門未遭破壞，然該房屋內之財物即數位
          相機機背於被保險人王祺斌墜落前已遭人取出吊掛於
          4樓窗外，均如前述，即當日系爭7樓房屋內財物應係
          經由該7樓房屋臨馬路面之冷氣封口遭人竊出，然以
          系爭7樓房屋之高度，竊賊卻可由臨馬路之冷氣封口
          竊取屋內財物，堪認竊賊應係以攀爬大樓外牆方式經
          由系爭7樓房屋冷氣封口進入系爭7樓房屋內竊取財物
          。佐以系爭7樓房屋之使用人何彥芬復陳稱當日公司
          所裝設之保全發報器有遭觸動，保全有打電話通知伊
          ，因為伊手機通話紀錄不小心刪除，所以時間不確定
          ，大約在20時30分至40分左右通知伊等語（見上開相
          驗卷宗第11頁），則系爭7樓房屋屋內財物遭竊保全
          系統被觸動時間與被保險人王祺斌墜落之時間甚為接
          近，而系爭7樓房屋屋內財物失竊斯時又僅有被保險
          人王祺斌以攀抓棉繩方式攀爬大樓，是綜觀全部證據
          資料，顯見已懸吊於系爭4樓房屋之相機機背應係被
          保險人王祺斌以懸掛於系爭8樓房屋窗口之棉繩攀爬
          至系爭7樓房屋之冷氣封口處後，破壞冷氣封口再侵
          入該房屋內竊得，而被保險人王祺斌於竊取該相機機
          背後，雖先行將之吊掛至4樓窗口，然因系爭7樓房屋
          保全系統被觸動，被保險人王祺斌又以攀爬方式離開
          該7樓房屋，卻不慎墜樓死亡，亦洵堪認定。
    （四）按保險人對於由不可預料或不可抗力之事故所致之損
          害，負賠償責任。但保險契約內有明文限制者，不在
          此限，保險法第29條第1項定有明文。又保險之目的
          ，係多數人就特定之危險透過保險制度，分散風險，
          以獲得保障，並由保險人事前評估其承受之風險，經
          由保險費之收取，將該風險轉嫁由多數之要保人共同
          分擔。是保險人與要保人約定就被保險人之特定高危
          險行為（可能是出於故意或重大過失之行為）排除於
          承保範圍外，不僅能促使少數被保險人事前審慎評估
          其恣意行為之後果，減少危險事故之發生，且能避免
          不當轉嫁風險與多數要保人，使要保人能於合理範圍
          內負擔保險費之支出。因之，為達風險合理分擔，充
          分發揮保險功能之目的，倘被保險人之高危險行為為
          保險契約所明文限制，且該行為與保險事故之發生有
          相當因果關係，即應認該行為符合保險契約約定條款
          所定與保險事故之發生有直接關係，而得為保險人除
          外責任之原因。被保險人王祺斌與被告簽立之保險契
          約，其中傷害保險附約第16條第1項第3款已約定被保
          險人之犯罪行為造成死亡時，被告不負給付保險金之
          責任，保險法第133條亦明定被保險人因犯罪行為，
          所致死亡，保險人不負給付保險金額之責任。本件被
          保險人王祺斌死亡之原因，雖檢察官相驗屍體證明書
          記載係因顱內及胸腔出血、高處墜落，惟如前述，被
          保險人王祺斌之所以顱內及胸腔出血、高處墜落乃因
          其以攀爬方式竊取他人財物所致，是被保險人王祺斌
          之死亡與竊盜行為間，顯有相當之因果關係，被保險
          人王祺斌之死亡即係因其竊盜之犯罪行為所致，不論
          依保險法第133條規定或保險附約第16條第1項第3款
          規定，被告均不必負傷害附約之保險金給付責任至明
          。
    （五）原告雖主張被保險人王祺斌是否構成犯罪，仍應經刑
          事法院實質審理認定，惟按被告死亡，應為不起訴處
          分或不受理判決，刑事訴訟法第252條第6款、第303
          條第5款分別定有明文。換言之，於檢察官或法院偵
          查、審理過程中，因被告死亡，檢察官或法院無須實
          體認定被告是否有罪，即應逕為不起訴處分或不受理
          之判決，故若如原告所稱均須經刑事法院實質審理認
          定被保險人已構成犯罪行為，保險人始不負給付保險
          金責任，則於被保險人因犯罪行為死亡，法院無從實
          質審理認定是否構成犯罪之情形下，保險人均須給付
          保險金，恐非保險法第133條立法原意，故不論保險
          法第133條規定抑或被保險人王祺斌與被告間之傷害
          險附約第16條第1項第3款所稱之「犯罪行為」，應均
          指已法律明定有科以刑罰之行為，並不以經刑事法院
          實體審理認定為必要。本件被保險人王祺斌攀爬大樓
          竊得相機機背，已構成刑法之竊盜罪，原告猶執前詞
          而主張被告應給付傷害保險金，顯非足取。
    （六）末按保險事故以具有偶發性為要件，是以危險非直接
          因被保險人之故意行為所致者，保險人即應負賠償責
          任。本件被保險人王祺斌自高處墜落，被告既未舉證
          證明係因被保險人王祺斌故意為之，即被保險人王祺
          斌並非故意自高處墜落，與系爭傷害保險附約第16條
          第1項第2款被保險人「故意行為」致保險事故發生之
          除外責任條款顯不相當，附此敘明。
六、綜上所述，被保險人王祺斌死亡係因其犯罪行為所致，從而
    ，原告請求被告給付傷害附約保險金洵屬無據，應予駁回，
    其假執行之聲請亦失所依據，應併予駁回。
七、兩造其餘攻防方法，核與判決結果不生影響，爰不一一審酌
    ，附此敘明。
八、據上論結，原告之訴為無理由，依民事訴訟法第78條，判決
    如主文。
中    華    民    國    95    年    6    月     30    日
                  民事民三庭    法  官  鄭佾瑩
以上正本係照原本作成
如對本判決上訴，須於判決送達後20日內向本院提出上訴狀
中    華    民    國    95    年    6    月     30    日
                                書記官  方美雲


司法院資訊處製作；財團法人民間司法改革基金會備份。
